臺灣高等法院刑事判決　　　　　　　 100年度上易字第2396號
上　訴　人
即　被　告　于叔康
選任辯護人　黃志傑　律師
　　　　　　宋重和　律師
上列上訴人因侵占案件，不服臺灣臺北地方法院100 年度易字第
1214號，中華民國100年8月26日第一審判決（起訴案號：臺灣臺
北地方法院檢察署100 年度偵字第3681號），提起上訴，本院判
決如下：
    主  文
原判決撤銷。
于叔康犯侵占罪，處有期徒刑陸月，如易科罰金，以新台幣壹仟
元折算壹日。
    事  實
一、于叔康與李欣潔原係男女朋友關係，李欣潔於民國98年8月
    11日因有要事需前往美國，於98年8月11日前一週內某日時
    ，將其向遠雄人壽保險事業股份有限公司（下稱遠雄人壽）
    保單貸款之現金新臺幣（下同）150萬元，置於其與于叔康
    同居之臺北市士林區○○○路105巷63號4樓之2住處內之保
    險箱內，委由于叔康代為保管，並由于叔康以該等款項代為
    繳納其出國期間之信用卡卡費、房屋貸款、保險費等各項費
    用支出，詎于叔康竟基於為自己不法所有之意圖，於李欣潔
    出國後旋搬離上址，並將前開代為保管之150萬元，除部分
    用以繳納李欣潔之費用外，所餘100萬元即挪為他用，侵占
    入己。嗣李欣潔於同年10月8日返國後，要求于叔康返還所
    餘款項，于叔康仍拒不返還，李欣潔乃報警處理。
二、案經李欣潔訴由臺北市警察局信義分局移送臺灣臺北地方法
    院檢察署檢察官偵查起訴。
    理  由
一、按被告以外之人於審判外之言詞或書面陳述，除法律有規定
    者外，不得作為證據。又被告以外之人於審判外之陳述，雖
    不符合同法第159條之1至第159條之4之規定，但經當事人於
    審判程序同意作為證據，法院審酌該言詞陳述或書面陳述作
    成時之情況，認為適當者，亦得為證據；當事人、代理人或
    辯護人於法院調查證據時，知有第159條第1項不得為證據之
    情形，而未於言詞辯論終結前聲明異議者，視為有前項之同
    意，刑事訴訟法第159條第1項及第159條之5分別定有明文。
    查本判決下列所引用之各該被告以外之人於審判外之言詞、
    書面陳述，雖屬傳聞證據，惟檢察官、被告及其辯護人於本
    院審理中均表示同意作為證據而不予爭執，且迄至言詞辯論
    終結前亦未再聲明異議（見本院卷第57反 -58反頁），本院
    審酌上開證據資料製作時之情況，尚無違法不當及證明力明
    顯過低之瑕疵，亦認為以之作為證據應屬適當，揆諸前開規
    定，認均有證據能力。
二、訊據上訴人即被告于叔康固承認其與告訴人李欣潔原為男女
    朋友關係，曾同居於臺北市士林區○○○路105巷63號4樓之
    2，其於98年8月間，趁告訴人出國赴美之際，搬離上址之事
    實，惟矢口否認有何侵占之犯行，辯稱：伊並沒收到告訴人
    交付的150 萬現金，伊跟告訴人交往期間有借過錢，所以在
    伊能力範圍內，伊幫助告訴人繳一些房貸、信用卡費，但那
    些錢不是告訴人交給伊的。又伊之前跟告訴人在一起時，告
    訴人前夫的姐姐欠告訴人錢，伊跟告訴人說可以簽保管條，
    告訴人才知道，所以告訴人回國後要求伊簽保管條及本票，
    因伊與告訴人交往期間，陸續借過1、20 萬元，所以告訴人
    要伊還100 萬元，伊覺得可以。伊有要還告訴人錢，所以有
    簽保管條云云。
三、經查：
  (一)、被告與告訴人原係男女朋友關係，曾同居於臺北市士林區
      ○○○路105巷63號4樓之2，被告於98年8月11日告訴人出
      國赴美之際，搬離上址之事實，為被告所是認，且據證人
      即告訴人李欣潔及證人即告訴人胞妹李玟潔證述屬實，並
      有告訴人入出境資訊連結作業1紙在卷可證（見他字卷第3
      、4、32頁），應堪認定。
  (二)、證人即告訴人李欣潔證稱：我從97年9月間就與被告交往
      並同居在臺北市士林區○○○路105巷63號4樓之2，因98
      年8月間有事需赴美處理，但是我在臺灣有信用卡卡費、
      房屋貸款費用、保險費等費用，合計每個月需繳納約3、
      40萬元，要請被告代為繳交，所以才想說要準備一筆錢給
      被告，98年6 月29日，我先向遠雄人壽以保單質借方式，
      借款190萬元，之後在同年6月29日、7月2日分別還遠雄人
      壽30萬元及45萬元，又在同年7月29日，向遠雄人壽以保
      單質借方式，借款48萬元，籌足150萬元，本來要被告去
      開銀行帳戶，但被告表示他有前科，不能有財產，所以我
      就在出國前一週的禮拜天中午，把錢放在同居住處的保險
      箱內，並親點總數150萬元交付給被告，保險箱的密碼就
      設定為被告的生日，98年8 月11日，我出國隔天他就搬走
      ，只幫我繳了我天母東路房子的貸款7萬元及荷蘭銀行卡
      費3萬元，其餘款項都沒有幫我代繳，我從美國打電話問
      被告有無幫我代繳費用，被告說他家裡有事，把錢用掉了
      ，沒錢代繳，我要他把錢還給我，被告說他要幫我繳交一
      些費用，他的能力就是100萬元，所以他只願意在保管條
      及本票上寫100萬元，98年10月11日，我跟我妹妹李玟潔
      一起到被告位於臺北縣中和市○○路175號7樓住處樓下，
      由被告簽發保管條及面額共計100元之本票3張給我，保管
      條及本票的內容都是被告寫的等語（見他字卷第13、35-3
      8頁、原審卷第73-80、110-112頁），而告訴人確實於98
      年6月29日，向遠雄人壽以保單質借方式，借款190萬元，
      同年6月29日、7月2日分別還款遠雄人壽約30萬元及45萬
      元，又在同年7月29日向遠雄人壽以保單質借方式，借款
      約48萬元等情，有遠雄人壽100年6月2日刑事陳報狀檢附
      告訴人要保明細1份、遠雄人壽保險單借款約定書3份及存
      摺內頁影本2紙在卷可稽（見原審卷第47-48、94-98頁）
      ；又被告確實有於98年10月11日，在其位於臺北縣中和市
      ○○路175號7樓住處樓下，簽發1張內容為其收受保管告
      訴人所交付之100萬元，應於99年8月11日前如數歸還等語
      之保管條，以及金額分別為30萬元、30萬元及40萬元本票
      共3張予告訴人之事實，為被告所是認，且有上開保管條1
      紙及本票3紙在卷可證（見他字卷第3-4頁），再參以證人
      李玟潔於原審審理時亦證稱：告訴人98年10月份自美返台
      後，有與被告以電話聯絡，也有碰面，講電話及碰面時談
      話的內容都是告訴人說為何給被告的那筆錢，被告不幫忙
      繳房貸、保險費、利息錢，被告就說他有急用，告訴人就
      說那要還錢，被告就說他沒錢，會想辦法還錢，98年10月
      11日下午，告訴人開車帶我去中和找被告，被告簽了上開
      保管條及本票等語（見原審卷第81 -83頁），足認告訴人
      前開指證，核與上述事證均皆相符，堪認應屬真實，足證
      被告確實有於98年8月11日前一週內某日時許，自告訴人
      處收受保管現金150萬元，於告訴人98年8月11日赴美後，
      除有代告訴人繳納部分房貸、信用卡卡費外，其餘100萬
      元均挪為他用，侵占入己之行為甚明。
  (三)被告及其辯護人辯（解）護不足採信之理由：
    1.被告雖辯稱：伊並沒收到告訴人交付的150 萬現金，伊跟
      告訴人交往期間有借過錢，所以在伊能力範圍內，伊幫助
      告訴人繳一些房貸、信用卡費，但那些錢不是告訴人交給
      伊的。又伊之前跟告訴人在一起時，告訴人前夫的姐姐欠
      告訴人錢，伊跟告訴人說可以簽保管條，告訴人才知道，
      所以告訴人回國後要求伊簽保管條及本票，因伊與告訴人
      交往期間，陸續借過1、20萬元，所以告訴人要伊還100萬
      元，伊覺得可以。伊有要還告訴人錢，所以有簽保管條云
      云（見本院卷第74反-75 頁）。然參以被告於警詢中係供
      稱：伊有簽具保管條及本票3 張，因告訴人說讓伊選擇，
      一就是跟她在一起，一就是簽100 萬元給她，所以伊才會
      簽了那100萬元債權的本票及保管條，並不是伊欠她100萬
      元，是因在一起1 年多，希望能補償她，讓她不要想不開
      ，因她曾為了感情的事自殺過云云（見他字卷第15頁反面
      ）。於偵查中則稱：在告訴人出國期間，伊有幫她繳一些
      貸款及費用，伊能力範圍內的，大概10幾萬元。伊跟告訴
      人在一起都有金錢往來，伊大概欠她20-30 萬元，上飛機
      前伊還拿10幾萬元給她，讓她帶去美國，她在美國的時候
      ，伊雖然搬走，但是還是有跟她聯絡，因為伊怕她自殺，
      她回國後也有再聯絡伊，要嘛就是叫伊復合，要嘛就叫伊
      簽100萬元本票給她，所以伊就簽那100萬元云云（見他字
      卷第39頁）；於原審審理時又稱：本票、保管條是伊簽的
      ，是告訴人跟伊開口100萬元，伊開100萬元的分手費。伊
      後續有陸續匯款給她，100 萬元是伊願意給她的，但是她
      要的太急是伊能力範圍之外云云（見原審卷第33、34反、
      80反頁），顯見被告於警詢初訊時並未坦承其在簽保管條
      、本票前，原即對告訴人間負有債務乙節，迄告訴人於偵
      查中當庭表示被告有收150 萬元，並在其出國期間幫助繳
      交部分貸款及費用後，被告始供承係因前有積欠告訴人借
      款，乃在其能力範圍內代繳一些貸款及費用，已非無疑。
      再參以被告辯護人於本院審審理乃指稱：被告於97年間假
      釋出獄後即與告訴人交往，於同年9 月開始同居至告訴人
      於98年8 月11日出國為止，期間因逢景氣低潮且無一技之
      長，日常生活開銷皆由告訴人供應等語（見本院卷第77頁
      ），且被告在告訴人出國前甚已積欠告訴人借款2、30 萬
      元之債務，又豈有資力能在告訴人上飛機前交付10幾萬元
      ，並在出國期間代償10幾萬元之貸款及費用？又參酌被告
      坦承伊簽保管條、本票後，有陸續匯款約20多萬元。是在
      99年間告訴人告伊之前等語（見他字第15反-16 頁、本院
      卷第59頁），再觀諸該等匯款多集中在告訴人向法院聲請
      支付命令之99年10月間左右，亦有臺灣臺北地方法院99年
      10月1 日99年度司促字24219號支付命令、存摺內頁影本1
      份附卷可稽（見他字卷第26-27 頁），益證被告在簽立上
      開保管條及本票3紙，允諾在99年8 月10日前清償該100萬
      元之際，根本即無力負擔該等款項，又豈會僅因害怕告訴
      人自殺等非可歸責於己之事由，而同意與告訴人見面並具
      體簽立該超過自己能力範疇之保管條及本票？是被告上開
      所辯，尚難採信。況被告因未能返還告訴人所交付保管之
      金錢，而於98年10月11日，簽立保管條及面額共計100萬
      元本票3張乙節，業據告訴人及證人李玟潔證述明確，已
      如前述；且依保管條上之內容記載：「本人李欣潔於98年
      10月11日將新臺幣10 0萬元正交付于叔康保管，並於民國
      99年8月11日前無條件如數歸還，恐口說無憑，特立此條
      。PS另附本票三張，金額為三十萬兩張、四十萬一張」等
      語，左下方則由告訴人、被告及證人李玟潔分別於寄託人
      欄、受託人欄及見證人欄簽名，被告並按捺指印，則由保
      管條所載文字及形式以觀，告訴人與被告間就被告代告訴
      人保管之金額及歸還之日期約定清楚明確，被告並開立本
      票以為將來保管條所載之100萬元無法返還時之擔保，足
      證被告確係為其保管告訴人所交付金額而簽發上開保管條
      及本票之情無訛，倘被告主觀上認定所保管之金錢為分手
      費，何以隻字未提雙方分手或將該100萬元作為被告給付
      予李欣潔之分手費之情？復參以，證人李玟潔於原審審理
      時證稱：未曾聽被告說沒有拿到告訴人的錢，也沒有聽到
      分手費之事等語明確（見原審卷第81-83頁），是被告上
      開辯解及辯護人辯護稱簽保管條之目的係為和平分手之代
      價云云，均屬卸責之詞，委不足採。至於辯護人另以上訴
      意旨辯護稱：本件保管條性質係作債權擔保，依一般民間
      習慣，簽立保管條之目的係債權人於債務人屆期未清償借
      款時，得據此主張債權人有侵占行為，是簽立保管條仍不
      可直接推定有代為保管財物之事實，應查明其民事法律關
      係究屬為何等語。然，本件認定被告有保管告訴人交付之
      金錢，非僅依憑被告簽立之保管條，尚有上開其他積極證
      據可憑，是辯護人所為上開辯護，顯與本件事證相悖，要
      難採信。
    2.辯護人另為被告辯護稱：告訴人就交付金額予被告之時間
      及150萬元之來源陳述有異；告訴人與證人李玟潔就與被
      告討論100萬元之細節與簽立保管條之過程顯有矛盾，均
      不足採信云云。惟按證據之證明力，由法院自由判斷，為
      刑事訴訟法第155條第1項所明定。是審理事實之法院，於
      告訴人、證人之陳述有部分前後不符，或相互間有所歧異
      時，究竟何者可採，仍得本其自由心證予以斟酌，非謂一
      有不符或矛盾，即應認其全部為不可採信（最高法院81年
      台上字第5303號判決意旨參照）。查告訴人對於交付150
      萬元予被告之時間，雖有98年8月10日（見他字卷第29頁
      反面）、98年7月29日到30日（見他字卷第36頁）、8月初
      的禮拜天（見原審卷第75頁反面）之不同，且就該150 萬
      元之細項來源前後陳述有些歧異，惟告訴人就其確實於
      98年8月11日赴美前數日交付現金150萬元；其所交付予
      被告之150萬元來源均係其向遠雄人壽保單貸款等基本事
      實前後證述一致，核與前開遠雄人壽100年6月2日刑事陳
      報狀檢附告訴人要保明細1份、遠雄人壽保險單借款約定
      書3份及存摺內頁影本2紙相符，況告訴人提出本件侵占告
      訴及作證時，距本件案發時間已1、2年，且每月為支付房
      屋貸款、保險、信用卡費等2、30萬元，則該相關帳戶、
      或保單貸款支用、存返本易產生混淆，告訴人對於交付現
      金之確切時點及就150萬元之細項來源記憶不清，尚符常
      情，實難要求告訴人就此細微之點為鉅細靡遺之陳述，且
      如上理由欄1.所述，被告殊無可能僅因害怕告訴人自殺等
      非可歸責於己之事由，而同意與告訴人見面並具體簽立該
      超過自己能力範疇、且載明保管100萬元之旨之保管條及
      本票，益足佐證告訴人上開指述之實。另告訴人於警詢、
      偵查及原審審理時均證稱其回國後有與被告討論、協商還
      款及其金額等情（見他字卷第13反、37頁、原審卷第76頁
      ），核與證人李玟潔前揭指證相符，再徵以被告收受系爭
      款項後，實際代付貸款、信用卡費等金額，衡情亦需待告
      訴人返國後調查釐清，則證人李玟潔因姐妹關係與告訴人
      見面，甚而在被告簽具系爭保管條、本票時在場，從而曾
      親身聽、見告訴人與被告間協議還款及其金額等事宜，於
      情無違。至在簽具系爭保管條、本票當日，告訴人與被告
      間究有無再行協議，此乃屬枝微末節，且告訴人、證人李
      玟潔在案發後1、2年而為證述，當亦可能因上開反覆協議
      造成時空上混淆，或因一時記憶不清，而致部分陳述不一
      ，惟此均不足動搖渠等前揭一致證述告訴人在返國後有進
      行協議及內容係為償還保管款之情，是以尚不得以告訴人
      、或與證人李玟潔存有些許差異，而認其等所述均不可採
      。
    3.辯護人又曾為被告辯護以：告訴人無資力湊出150 萬元交
      予被告云云，然告訴人於原審審理中已證稱資金來源均係
      遠雄人壽保單借款，詳如前述。且告訴人於最近五年並無
      在金融機構有呆帳情形，並持有VISA、MASTER、美國運通
      等10餘張信用卡，合計信用額度超過200 萬元，並按時繳
      納全額信用卡費；於98年間更有多筆證券現金股利入帳等
      情，有台北富邦商業銀行股份有限公司（下富邦銀行）中
      山分行財務管理100年5月23日北富銀中山字第1000000014
      號函檢附告訴人於該行帳戶98年度往來交易明細對帳單及
      聯徵中心100年5月31日金徵（業）字第1000005938號函檢
      附告訴人綜合信用報告及債務清理條例前置協商專用債權
      人清冊各1份在卷可稽（見原審卷第41-46、49-54頁），
      顯見告訴人信用良好，資力殷實。辯護人此部分辯護意旨
      ，純屬憑空臆測之詞，委無可採。
    4.至辯護人雖於原審中聲請向富邦銀行中山分行調閱告訴人
      及其兄李旺蒼於該行開設帳戶於98年間之交易明細表對帳
      單、向遠雄人壽調閱告訴人於98年間向該公司保單質借之
      資料及向財團法人金融聯合徵信中心（下稱聯徵中心）調
      閱告訴人信用報告及債權人清冊，以證明告訴人無法一次
      提出150 萬元現金之經濟能力，並查明資金流向。及於本
      院審理時聲請對被告及告訴人進行測謊鑑定云云，然查，
      告訴人當時信用良好，資力殷實，而交付予被告之150 萬
      元之來源係遠雄人壽保單借款，均有上揭事證可佐，再參
      以被告殊無可能僅因害怕告訴人自殺等非可歸責於己之事
      由，而同意與告訴人見面並具體簽立該超過自己能力範疇
      、且載明保管100 萬元之旨之保管條及本票，足以佐證告
      訴人之指述為實，雖告訴人於本院陳稱保管條之簽署日期
      有誤，然此並不足影響本院對上開事實之認定。是以本件
      事證明確，被告侵占犯行洵堪認定，則辯護人聲請調查上
      開資料、或進行僅屬輔佐證據之測謊鑑定，均核無此必要
      ，附此敘明。
四、核被告于叔康所為，係犯刑法第335條第1項之普通侵占罪。
五、原審以被告犯罪事證明確，予以論罪科刑，固非無見，惟按
    科刑之輕重固屬實體法上賦予法院得為自由裁量之事項，然
    法院行使此項職權時，應斟酌刑法第57條各款所列情狀，並
    受比例原則、平等原則等一般法律原則之拘束，不得恣意為
    之。查被告違背告訴人之信賴關係，將原所受託保管中之10
    0 萬元予以侵占入己，固應予刑罰非難，然被告在當時事發
    協議之時即簽具保管條、本票，且復於99年10月左右匯款20
    多萬元，償還部分款項，顯然並非不願承認並償付該侵占款
    項，即非如原判決所指被告未能將侵占款項交還，毫無悔悟
    之情形，是原審量處有期徒刑1年，尚有未盡考量周全之處
    ，亦嫌過重。而被告上訴意旨仍執前詞否認犯罪，雖為無理
    由，惟原判決既有上開可議，仍屬不可維持，自應由本院將
    原判決撤銷改判，爰審酌被告與告訴人原為男女朋友關係，
    竟趁告訴人赴美之際，違背其信賴，將告訴人交付保管現金
    中之100萬元予以侵占入己，金額非少，及犯罪後（事發當
    時）尚能將承認保管該款項，並將侵占部分款項交還告訴人
    ，態度非惡，兼衡其犯罪之動機、目的、手段、所生危害、
    犯後否認犯行等一切情狀，認檢察官雖於原審審理具體求刑
    有期徒刑1年6 月，惟尚嫌過重，本院認對被告判處有期徒
    刑6月為宜，爰量處如主文第2項所示之刑，並諭知易科罰金
    之標準。
據上論斷，應依刑事訴訟法第369條第1項前段、第364條、第299
條第1項前段，刑法第335條第1項，第41條第1項前段，刑法施行
法第1條之1 ，判決如主文。
本案經檢察官林炳雄到庭執行職務。
中    華    民    國   100    年    12    月    19    日
                  刑事第二十二庭審判長法  官  郭雅美
                                      法  官  李麗珠
                                      法  官  洪于智
以上正本證明與原本無異。
不得上訴。
                                      書記官  強梅芳
中    華    民    國   100    年    12    月    20    日
附錄本案論罪科刑法條全文：
中華民國刑法第335條（普通侵占罪）
意圖為自己或第三人不法之所有，而侵占自己持有他人之物者，
處五年以下有期徒刑、拘役或科或併科一千元以下罰金。
前項之未遂犯罰之。